最高法院民事判決　　　　　　　　　　　　　　　　九十一年度台上字第八九六號
　　上　訴　人　乙○○
　　　　　　　　丁○○
　　共　　　同
　　訴訟代理人　莊柏林律師
　　被 上訴 人　戊○○
　　　　　　　　丙○○
　　　　　　　　甲○○
　　共　　　同
　　訴訟代理人　謝清福律師
右當事人間請求返還不當得利（損害賠償）事件，上訴人對於中華民國九十年四月十
七日台灣高等法院更審判決（八十九年度訴更(二)字第一號），提起上訴，本院判決如
左：
    主  文
原判決廢棄，發回台灣高等法院。
    理  由
本件上訴人主張：伊為華菱電氣企業股份有限公司（下稱華菱公司）之股東，上訴人
乙○○持股九百股、丁○○一千二百股，訴外人賴吳和子一千三百股，劉新圖、張玉
各八百股，以乙○○任董事長。被上訴人戊○○明知伊原登記之股東印鑑並未遺失
，竟與訴外人劉新園、劉新山、劉林圓、劉林玉葉偽稱伊及其他股東之印章遺失，登
報聲明作廢，另偽造伊及其他股東之印章，申請主管機關變更印鑑，並偽填股份讓渡
書，持向主管機關申請股份移轉登記，將伊持有之股份移轉於其名下。嗣戊○○於民
國八十六年十月一日將上開股份移轉與被上訴人丙○○，丙○○於八十七年四月十日
再將之移轉與被上訴人甲○○，均係出於通謀而為之虛偽意思表示，且違反強制執行
法第五十一條第二項規定，應屬無效等情。原依侵權行為，嗣改依不當得利之法律關
係，並追加丙○○、甲○○為被告，及本於代位權，求為命甲○○就其持有之華菱公
司二千一百股，辦理塗銷登記，並變更為丙○○名義，再由丙○○將之辦理塗銷登記
，並變更為戊○○名義，再由戊○○將之辦理塗銷登記，並變更其中九百股為乙○○
、一千二百股為丁○○名義之判決（上訴人請求華菱公司辦理上開塗銷及變更登記之
訴部分，業經更審前原審判決其敗訴確定）。
被上訴人則以：乙○○於六十九年七月三十一日辭去董事長職務，嗣經股東會及董事
會臨時聯合會議決議：乙○○等股東讓棄除權登記，要求由公司登報作廢其原印章後
，依法申辦變更登記。因上訴人稱其印章遺失，始由公司代為登報作廢。至股權轉讓
，係訴外人胡利男親書股權讓渡書一批，由上訴人蓋章後，經公司委託鑫辰企業管理
顧問有限公司辦理變更登記時，以讓渡書不合程式，方改為股權轉讓同意書，辦妥變
更登記，伊無侵權行為之情事，且上訴人侵權行為損害賠償請求權或不當得利返還請
求權，均已罹於時效而消滅。再者，戊○○已合法將系爭股份轉讓與丙○○，丙○○
復將之移轉予甲○○，均不同意上訴人追加丙○○、甲○○為被告等語，資為抗辯。
原審判決駁回上訴人所為變更之訴及追加之訴，係以：上訴人於八十九年十二月七日
主張依民事訴訟法第二百五十五條第一項第四款規定情事變更原則，追加原非被告之
丙○○、甲○○為被告，請求甲○○就其持有華菱公司股份中二千一百股辦理塗銷登
記，並變更為丙○○名義，丙○○再將之辦理塗銷登記，並變更為戊○○名義等情，
核係對當事人、訴訟標的應受判決事項之聲明均有追加，與上開法條規定不符，被上
訴人三人均表示不同意，是上訴人所為訴之追加，於法自有未合，應予駁回。次按請
求權，因十五年間不行使而消滅；時效完成後，債務人得拒絕給付，民法第一百二十
五條本文及第一百四十四條第一項分別定有明文。又消滅時效，自請求權可行使時起
算，同法第一百二十八條前段規定甚明。所謂請求權可行使時，乃指權利人得行使請
求權之狀態而言。本件戊○○於七十年三月五日辦妥股東名義變更登記，自上訴人取
得上開股份時，即已受不當利益，上訴人對戊○○之不當得利返還請求權於斯時發生
上訴人即得行使該請求權，消滅時效應自斯時起算。上訴人雖主張伊已於七十年四月
十八日聲請假處分，經台灣台北地方法院（下稱台北地院）七十年度全字第九五二號
裁定准許，並於同月三十日以民執七十全已一○一二字第一六七七五號函執行假處分
，該假處分之執行效力一直存在，執行程序尚未終結。本件不當得利返還請求權之時
效，因假處分而中斷，且無重行起算之問題云云。惟查執行法院依上開第一六七七五
號函知第三人華菱公司略以債務人戊○○所持該公司股份在五千股之範圍內，不得為
讓與，設質及其他一切處分行為，該函於七十年五月四日送達華菱公司，而台北地院
七十年度全字第九五二號假處分裁定亦於七十年五月七日送達戊○○，堪認該假處分
之執行程序已終結。上訴人不當得利返還請求權之消滅時效，縱因上開假處分開始執
行行為而中斷，亦因該執行程序終結而重行起算。上訴人於八十六年九月二日言詞辯
論期日始行主張依不當得利之法律關係請求，顯已罹於十五年時效而消滅，戊○○以
時效相抗辯即屬有據等詞，為其判斷之基礎。
按訴有無追加，以及其追加應否准許，法院依職權調查後，如認該追加之新訴，不備
追加之要件而不應准許者，應依民事訴訟法第二百四十九條第一項第六款之規定，以
裁定駁回之。本件原審認上訴人追加丙○○、甲○○為被告部分，為該二人及被上訴
人戊○○所不同意，該追加之訴為不合法，惟未以裁定駁回之意以判決駁回該追加之
訴，自有違誤。次查民法第一百二十九條第二項第五款規定，消滅時效因開始執行行
為或聲請強制執行而中斷。原審既認台北地院七十年度全字第九五二號假處分裁定，
業經該院於七十年五月四日函知華菱公司禁止戊○○就其所持該公司股份在五千股範
圍內為讓與設質及其他一切處分行為，並於同月七日送達該裁定等情，則依前揭法條
規定，消滅時效已因開始執行而中斷。又因開始執行行為或聲請強制執行而中斷時效
者，自各該執行程序終結時起，重新起算（民法第一百三十七條第一項規定參照）。
假處分之執行，以其標的脫離假處分之處置為程序之終結。上訴人亦抗辯，依民法第
一百二十九條第二項第五款規定，本件不當得利返還請求權之時效中斷事由尚未終止
等語（原審更二卷第一二九頁），原審疏未注意調查，遽認該假處分經執行法院執行
後，執行程序業已終結，時效即應重行起算而為上訴人不利之判決，亦有未合。上訴
論旨，指摘原判決不當，求予廢棄，非無理由。
據上論結，本件上訴為有理由。依民事訴訟法第四百七十七條第一項、第四百七十八
條第一項，判決如主文。
中      華      民      國    九十一    年      五      月      九      日
                              最高法院民事第四庭
                                  審判長法官  蕭  亨  國
                                        法官  許  朝  雄
                                        法官  謝  正  勝
                                        法官  陳  淑  敏
                                        法官  黃  義  豐
      右正本證明與原本無異
                                              書  記  官
中      華      民      國    九十一    年      五      月     三十     日
